【裁判字號】    89,訴易,145
【裁判日期】    900312
【裁判案由】    侵權行為損害賠償
【裁判全文】
臺灣高等法院民事判決                            八十九年度訴易字第一四五號
    原      告  乙○○
    訴訟代理人  簡維能律師
                陳美華律師
    被      告  甲○○      住.
    訴訟代理人  陳  明律師
右當事人間請求侵權行為損害賠償事件，本院判決如左︰
    主  文
被告應給付原告新台幣伍萬元，及自民國八十九年七月二十九日起至清償日止，按週
年利率百分之五計算之利息。
原告其餘之訴及假執行之聲請駁回。
訴訟費用由被告負擔百分之五，餘由原告負擔。
    事  實
甲、原告方面：
一、聲明：
（一）被告應給付原告新臺幣（下同）壹佰萬元，及自附帶民事訴訟訴狀繕本送達翌
      日起至清償日止，按年息百分之五計算之利息。
（二）願供擔保，請准宣告假執行。
二、陳述：
（一）查被告為美僑工業股份有限公司（下稱美僑公司）之負責人，原告為美孚工業
      股份有限公司（下稱美孚公司）負責人陳德松之妻，亦為美孚公司之股東。民
      國八十七年九月十四日下午四點二十分許，被告明知美孚公司及美僑公司間機
      器買賣之退稅款尚未核下，竟帶數名男子一同至美孚公司欲索該稅款，適逢陳
      德松出外，被告竟向陳德松之妻即原告恐嚇表示：「今日陳德松如不出面解決
      ，我就要他死，給你一天時間處理，不然公司發生什麼事，後果自行負責。」
      等語，致使原告心生極大恐懼，遂報警請求偵查，案經台灣新竹地方法院以八
      十八年度易字第三０號，及本院以八十九年度上易字第四二四號刑事判決被告
      罪刑確定在案。
（二）按「因故意或過失，不法侵害他人權利者，負損害賠償責任。」民法第一百八
      十四條第一項前段定有明文。又按「不法侵害他人之身體、健康、名譽或自由
      者，被害人雖非財產上之損害，亦得請求賠償相當之金額。」民法第一百九十
      五條第一項本文亦有明文。復按「所謂侵害他人之自由，並不以剝奪他人之行
      動或限制其行動自由為限，即以強暴、脅迫之方法，影響他人之意思決定，或
      對其身心加以威脅，使生危害，亦包括在內。」（請參最高法院八十一年台上
      字第二四六二號判決）。查被告之恐嚇行為，致使原告心生極度畏懼，對其身
      心造成極大之威脅，已嚴重侵害其自由權，徵諸前揭說明，原告請求被告賠償
      所受非財產上之損害一百萬元，洵屬合法。
（三）被告出言恐嚇原告乙節，業經本院八十九年度上易第四二四號判決確定在案。
      被告辯稱其無恐嚇之情，主張刑事判決之認定尚有刑事訴訟法第四百二十一條
      及同法第四百二十條第一項第六款之再審事由云云，惟被告之主張實與刑事再
      審之要件不符，茲分陳理由如下：
    １按證據之證明力，由法院自由判斷之，刑事訴訟法第一百五十五條第一項定有
      明文。又刑事訴訟法第四百二十一條所謂重要證據，漏未審酌，須該證據足以
      影響於原判決事實之認定，並以該證據已予提出，而被捨棄不用，並未敘明其
      捨棄之理由者為限。查原確定之刑事判決業已依其職權就證人溫陳招治、林天
      福、陳勇村等三人之證言，參酌相關證據，及經驗法則為自由之判斷，並就證
      人陳勇村及林天福之證言之取捨於理由欄內敘明其理由（參刑事判決第五頁倒
      數第五行制第六頁第一行）。被告遽指該刑事判決未予審酌，而有刑事訴訟法
      第四百二十一條之再審事由，顯於法未合。
    ２次按刑事訴訟法第四百二十條第一項第六款所謂確實之新證據，固非以絕對不
      須經過調查程序為條件，然必須可認為確實足以動搖原確定判決者，而為受判
      決人有利之判決為限。若僅係他人於事後追述當時所見情形之空洞言詞，而顯
      然不足以推翻原確定判決所憑之證據者，即非該款所謂確實之新證據，最高法
      院三十三年台抗第七十號判例參閱。查被告主張其發現確實之「新證據」，係
      指案發時全程在場之證人曾明雪云云。惟刑事案件之審理期間，被告始終均無
      法提出曾有該證人之存在，竟案發後二年，即刑事判決確定後始主張有該證人
      存在，已啟人疑竇。況該證人之證言仍須經相當之調查，無法由形式上觀察，
      即可認為足以動搖原確定判決。再者，被告所舉之證人，實屬他人於事後追述
      當時所見情形之空洞言詞，顯然不足以推翻原確定判決所憑之證據，揆諸前揭
      說明，自非確實之新證據，彰彰甚明。
三、證據：提出台灣新竹地方法院八十八年度易字第三０號，及本院八十九年度上易
    字第四二四號判決各乙件。
乙、被告方面：
一、聲明：
（一）原告之訴及假執行之聲請均駁回。
（二）如受不利之判決，願供擔保，請准宣告免為假執行。
二、陳述：
（一）按「刑事訴訟法第五百零四條所謂應以刑事判決所認定之事實為據者，係指附
      帶民事訴訟之判決而言，如附帶民事訴訟經移送於民事庭後，即為獨立民事訴
      訟，其判決不受刑事判決認定事實之拘束。」最高法院四十八年台上字七一三
      號判例著有明文。本件確定刑事判決有違背法令之事由，前經被告聲請再審，
      雖已遭駁回在案，但附帶民事訴訟既經刑事庭裁定移送，即得不受刑事判決認
      定事實之拘束，而應為獨立事實之認定。
（二）本件刑事判決之所以為被告有罪之事實認定，所憑藉者，不外乎原告之指訴及
      證人溫陳招治之證詞。原告之指訴，目的在入被告於罪，實不足論。而證人溫
      陳招治之證詞則存有何以對恐嚇之內容記憶，但卻對被告為恐嚇時之位置無法
      指明之瑕疵，並參酌證人林天福、陳勇松於刑事庭證述，可認溫陳招治於案發
      之際並未在現場，是其證言不足採信，原告自應依民事訴訟法第二百七十七條
      規定，就其主張之事實，另行舉證以實其說。
（三）退步言之，縱被告確有對原告陳述如刑事判決所記載恐嚇之言詞，然：
    １被告所恐嚇對象係第三人陳德松，而非原告。原告顯非本件被害人，其提起本
      件附帶民事訴訟，顯與刑事訴訟法第四百八十七條第一項要件不符。
    ２縱原告為本件之被害人，然其所受之損害，乃其人身之安全或原告心中之恐嚇
      而已。按人格權受侵害時，以法律有特別規定為限，得請求損害賠償或慰撫金
      ，民法第十八條第二項定有明文。本件原告請求權之基礎，似為民法第一百九
      十五條，然該條並未把人身安全列為被害法益，原告據以請求，應屬無據。至
      於原告引用之最高法院八十一年度台上字第二四六二號判決，將對身心威脅，
      列為對自由權之侵害云云。但查該判決並未被採為判例，對各級法院並無拘束
      力，該判決恣意擴充自由權之範圍，顯已逾越法律解釋之範疇，而侵害立法之
      權限，就法學方法論而言，似亦不足採用。退萬步言之，該號判決縱屬可採，
      亦須被告人身心受威脅後，產生危害方能構成。本件原告就其因此受有何種危
      害，全未提及，其據引前述判決做為請求權基礎，應屬無據。再退步言之，縱
      原告之請求權存在，然其究竟受有何種損害，該等損害之嚴重性如何？可以須
      達一百萬元之鉅額賠償？原告均未說明，更未舉證，其空言主張，率予求償，
      於法全屬無據。
三、證據：提出刑事再審聲請狀乙件。
丙、本院依職權調閱本院八十九年度上易字第四二四號刑事恐嚇案件全卷。
    理  由
一、原告主張：被告於八十七年九月十四日下午四點二十分許，明知美孚公司及美僑
    公司間機器買賣之退稅款尚未核下，竟帶數名男子一同至美孚公司欲索該稅款，
    適負責人陳德松出外，被告竟向陳德松之妻即原告恐嚇稱：「今日陳德松如不出
    面解決，我就要他死，給你一天時間處理，不然公司發生什麼事，後果自行負責
    。」等語，致使原告心生畏怖，致危害於安全。被告所為恐嚇犯行，業經本院以
    八十九年度上易字第四二四號刑事判決有罪確定，為此依民法第一百八十四條第
    一項前段、第一百九十五條第一項規定，請求賠償非財產上之損害。
二、被告則以：附帶民事訴訟經移送民事庭後，為獨立之民事訴訟，不受刑事確定判
    決認定事實之拘束。本件刑事部分認定被告犯罪，除原告指述外，係依未在案發
    現場之證人溫陳招治不實證言，是原告自應就其主張被告侵權行為之事實負舉證
    之責。況依刑事判決所認，本件恐嚇之被害人為原告之夫陳德松非原告，原告提
    起附帶民事訟，於法不合。且縱認原告為被害人，其依民法第一百九十五條規定
    請求非財產上之損害，亦屬無據等語置辯。
三、原告主張被告於前開時地，對伊為恐嚇之事實，業據提出台灣新竹地方法院八十
    八年度易字第三０號，及本院八十九年度上易字第四二四號判決各乙件為證。被
    告雖否認有何恐嚇犯行，但查被告確於前揭時間，為稅款核退問題前往原告之夫
    陳松德負責經營之美孚公司等情，為伊所不爭執。而證人即美孚公司組長溫陳招
    治於刑案警訊時證稱：「八十七年九月十四日十六時二十分許，我在竹縣湖口鄉
    ○○路七之一號美孚公司上班時間甲○○帶四名不詳男子開二部車至公司辦公室
    內，甲○○即大聲嚷嚷稱：叫陳德松出來，今天不叫他出來的話，明天公司就不
    讓他生存下去，並要他死，後果叫他自行負責，因為當時他帶數名年輕人，口氣
    很兇，我就害怕跑至宿舍旁之電話趕緊打電話給陳董，順便報案‧‧‧」（見刑
    事偵查卷第二十頁反面）。嗣於偵查中經隔離訊問時又證稱：「（九月十四日下
    午有無在你工廠內看到甲○○帶人來？）有的。」、「甲○○帶人來辦公室，大
    聲嚷說要叫陳德松出來，如不出來就要讓他死、讓他工廠沒有辦法開，當時有乙
    ○○在場。」（同前偵查卷第六十七頁反面至第六十八頁）。其後於本院刑事庭
    審理中證稱：「（八十七年九月十四你有美孚公司辦公室看見甲○○？）當天辦
    公室很吵，我交接班時，我就進入看見甲○○說叫陳德松出來如果不出來要讓公
    司開不下去，要讓他死（台語）。」（本院刑事卷八十九年七月十四日審理筆錄
    ）等語。以上諸節，並據本院依職調取該刑案全卷核閱無訛，即證人陳勇村於刑
    事案件原審審理時，亦證實伊陪同姑姑即被告一同前往美孚公司，當時伊曾聞甲
    ○○與乙○○二人爭執叫等情（刑案原審卷第二五二頁反面）。是兩造於八十
    七年九月十四日下午四點二十分許，顯為美孚公司應否將核退稅款返還及陳德松
    迄未予退還一事，有激烈爭辯，被告為此情緒難抑，率爾出言恐嚇，應可認定。
    況被告之恐嚇犯行，並經本院刑事庭判決有罪確定在卷，亦有前揭判決書可按，
    且被告亦自承就該確定刑事判決聲請再審，已遭駁回等情，自堪信原告主張之事
    實為實在。
四、再被告雖抗辯證人溫陳招治之證詞不足採信，並舉證人陳勇村、林天福於刑事庭
    之供證為據，但查證人陳勇村雖於刑事案件審理中供稱伊未與聞恐嚇之語，但因
    其與被告係姑侄關係，復一同前往，事已關己，乃不免避重就輕。另證人即美孚
    公司警衛林天福既稱伊遠在一、二十公尺外之警衛室而不在現場，雖偶見當時溫
    陳招治與甲○○交談，然此與溫陳招治在美孚辦公室受甲○○恐嚇乙○○無涉，
    是該證人之證詞尚不足為有利於被告之認定。至被告另抗辯縱認伊有恐嚇犯行，
    但被害人亦為原告之夫陳德松，非原告，原告提起附帶民事訴訟，於法不合乙節
    。經查原告係陳德松之妻，且為美孚公司之股東，平時協助其夫處理公司業務等
    情，為兩造所未爭執。而被告既對原告恫以「給你一天處理（按核退稅款），不
    然公司發生什麼事，後果自行負責」等語，並審酌原告與陳德松夫妻一體，利害
    休戚與共，被告揚言殺害其夫，致原告生畏怖心而致生危害於安全等情，被告所
    辯原告非犯罪之被害人云云，非可採信。
五、按因故意或過失，不法侵害他人權利者，負損害賠償責任；又不法侵害他人之身
    體、健康、名譽或自由者，被害人雖非財產上之損害，亦得請求賠償相當之金額
    。民法第一百八十四條第一項前段、第一百九十五條第一項分別定有明文。而所
    謂侵害他人之自由，並不以剝奪他人之行動或限制其行動自由為限，即以強暴、
    脅迫之方法，影響他人之意思決定，或對其身心加以威脅，使生危害，亦包括在
    內，最高法院著有八十一年台上字第二四六二號判決亦持相同之見解可供參酌。
    查被告之恐嚇行為，致使原告心生畏懼，對其身心造成極大之威脅，自屬侵害其
    自由權，是原告依前揭法條所定，請求被告賠償所受損害非財產上損害，尚非無
    據。惟本院審酌原告雖身兼美孚公司經理一職，但被告教育程度為小學畢業（見
    附偵查卷之法務部戶役政連線作業系統資料）、本件兩造業務交往前情、經濟狀
    況及被告犯罪情境、背景，與原告雖受恐嚇，但之前仍勇於與被告爭執理論，所
    受損害尚非嚴重等情狀，認原告之請求於五萬元之範圍為適當，逾此部分，則屬
    無據。
六、綜上，原告請求被告賠償五萬元，及自起訴狀繕本送達翌日即八十九年七月二十
    九日起至清償日止，按年息百五分之五計算之利息，應予准許，逾此部分之請求
    ，為無理由，應予駁回。又本件判決後即告確定，原告就其勝訴部分自得據以聲
    請強制執行，是其聲請供擔保宣告假執行，已核無必要，不應准許。至原告敗訴
    部分，其假執行之聲請已失依據，應併予駁回。
結論：本件原告之訴，為一部有理由，一部無理由，依民事訴訟法第七十九條但書，
，判決如主文。
中      華      民      國    九十      年      三      月      十二    日
                            臺灣高等法院民事第七庭
                                審判長法  官  張  耀  彩
                                      法  官  陳  玉  完
                                      法  官  王  仁  貴
右正本係照原本作成。
不得上訴。
中      華      民      國    九十      年      三      月      十三    日
                                      書記官  鄭  兆  璋


司法院資訊處製作；財團法人民間司法改革基金會備份。
